【裁判字號】    99,易,1734
【裁判日期】    990712
【裁判案由】    重利
【裁判全文】
臺灣板橋地方法院刑事判決              99年度易字第1734號
公  訴  人  臺灣板橋地方法院檢察署
被      告  甲○○
上列被告因重利案件，經檢察官聲請以簡易判決處刑（99年度偵
字第3416號），本院認不宜以簡易判決處刑，改行通常審判程序
，判決如下：
    主  文
甲○○無罪。
    理  由
一、聲請簡易判決處刑意旨略以：被告甲○○基於重利之犯意，
    於報紙刊登放款廣告，藉以招攬亟需用款之民眾向其借款，
    而乘告訴人乙○○亟需用錢之際，於民國98年5 月25日起，
    在臺北縣板橋市○○○路163 號告訴人經營之麵包店內，陸
    續貸予告訴人如附表所示8 筆款項共新臺幣（下同）38 萬
    5,000 元，並要求告訴人簽發面額相當之本票1 紙以擔保債
    務之清償，約定借款4 萬元預扣第一期利息7,000 元、每10
    日繳付利息8,000 元，借款5 萬元預扣第一期利息1 萬2,00
    0 元、每10日繳付利息1 萬2,000 元，借款6 萬5,000 元預
    扣第一期利息1 萬3,000 元、每10日繳付利息1 萬4000 元
    ，借款3 萬5000元預扣第一期利息7000元、每10日繳付利息
    8000元，以此方式收取與原本顯不相當之重利。嗣因告訴人
    無力清償前開債務，且被告甲○○持上揭8 張本票及雙方清
    算後告訴人另行簽立之面額36萬本票，向臺灣板橋地方法院
    簡易庭聲請本票強制執行，告訴人乙○○始報警處理，而查
    悉上情。因認被告甲○○涉犯刑法第344 條重利罪嫌等語。
二、證據能力部分:
    按被告以外之人（包括證人、鑑定人、告訴人、被害人及共
    同被告等）於審判外之陳述雖不符刑事訴訟法第159 條之1
    至之4 等4 條之規定，而經當事人於審判程序同意作為證據
    ，法院審酌該言詞陳述或書面陳述作成時之情況，認為適當
    者，亦得為證據；當事人、代理人或辯護人於法院調查證據
    時，知有刑事訴訟法第159 條第1 項不得為證據之情形，而
    未於言詞辯論終結前聲明異議者，視為有前項之同意，同法
    第159 條之5 定有明文。查本院以下所援引之證據資料，雖
    有部分屬於傳聞證據，然被告及檢察官於本院準備期日對於
    下列經本院調查之證據方法，均表示對證據能力不爭執，復
    於審判期日就前揭證據方法於言詞辯論終結前，均亦未就所
    調查之證據主張有刑事訴訟法第159 條第1 項不得為證據之
    情形，本院審酌上開證據亦無非法取供等不法情形，而認均
    有證據能力。
三、按犯罪事實應依證據認定之，無證據不得認定犯罪事實，刑
    事訴訟法第154條第2項定有明文。被害人之陳述如無瑕疵，
    且就其他方面調查又與事實相符，固足採為科刑之基礎，倘
    其陳述尚有瑕疵，而在未究明前，遽採為論罪科刑之根據，
    即難認為適法。又檢察官就被告犯罪事實，應負舉證責任，
    並指出證明之方法。因此，檢察官對於起訴之犯罪事實，應
    負提出證據及說服之實質舉證責任。倘其所提出之證據，不
    足為被告有罪之積極證明，或其指出證明之方法，無從說服
    法院以形成被告有罪之心證，基於無罪推定之原則，自應為
    被告無罪判決之諭知（最高法院52年度台上字第1300號判例
    、92年度台上字第128 號判例參照）。又告訴人之告訴，係
    以使被告受刑事訴追為目的，是其陳述是否與事實相符，仍
    應調查其他證據以資審認；即告訴人之指訴係以使被告入罪
    為目的，故多作不利於被告之陳述，自不得以其指訴為被告
    犯罪之唯一證據，仍必須調查其他證據證明告訴人之指訴與
    事實相符，始可採為證據。再被害人之陳述如無瑕疵，且就
    其他方面調查又與事實相符，固足採為科刑之基礎，倘其陳
    述尚有瑕疵，則在未究明前，遽採為論罪科刑之依據，即難
    認適法（最高法院52年臺上字第1300號、61年臺上字第3099
    號判例意旨參照）。
四、檢察官認被告甲○○涉犯刑法第344 條之重利罪嫌，無非係
    以被告於警詢及偵查時之供述、被害人即告訴人乙○○於警
    詢及偵查中之證述、告訴人乙○○簽發之商業本票影本、臺
    灣板橋地方法院98年度司票字第7508號民事裁定1 份等為據
    。訊據被告甲○○固坦認於附表所示之時間，貸放附表所示
    之款項與告訴人，惟堅詞否認有何重利犯行，辯稱：伊沒有
    於報紙刊登貸放款項廣告，告訴人經由朋友介紹向伊借錢，
    伊是以每10 ,000 元，每月收取150 元之方式計算利息，並
    無收取與原本顯不相當之重利等語。經查:
  (一)被告先後於98年5 月25日、同年6 月1 日、同年6 月7 日、
    同年6 月13日、同年6 月25日、同年8 月10日、同年8 月16
    日、同年8 月21日，借款4 萬元、4 萬元、5 萬元、5 萬元
    、4 萬元、6 萬5 千元、3 萬5 千元、6 萬5 千元給告訴人
    ，並由告訴人分別開立98年6 月25日、同年7 月1 日、7 月
    13日、7 月7 日、7 月25日、9 月10日、9 月16日、9 月21
    日本票給被告以供擔保之情，業據被告於本院審理時供承不
    諱，核與證人即告訴人乙○○證述向被告借款有開立本票，
    發票日都是開借款後1個月的日期等語相符，復有證人即告
    訴人乙○○開立之本票8 張附卷可佐，上開事實均堪認定屬
    實。
  (二)證人即告訴人乙○○關於借款之經過、利息之計算及如何得
    知貸款之方式，先於警詢中證稱: 伊於98年7 月底第一次向
    被告所經營之地下錢莊借4 萬元，預扣7000 元 ，每9 天再
    繳息7000元；借5 萬元預扣1 萬1000元，每9 天再繳息1 萬
    10 00 元，1 個月利息要2 萬8000元，相當月息50分以上；
    陸陸續續借了8 次云云（見偵二卷第7 頁）；復於偵查中具
    結證稱: 伊看中國時報打電話過去，於97年7 月第1 次向被
    告借款，98年8 月21日最後1 次借款6 萬5000元；伊向被告
    借款3 萬5000元時，預扣7000元利息實拿2 萬8000元，10天
    為1 期，要繳利息8000元；借款4 萬元時，預扣利息7000元
    ，實拿3 萬3000元，10天為1 期，10天後沒還本金要繳利息
    8000元；借款5 萬元時，預扣利息1 萬2000元實拿3 萬8000
    元，10天為1 期，利息1 萬2000元；借款6 萬50 00 元預扣
    利息1 萬3000元，10天為1 期，利息要繳1 萬4000元云云（
    見偵二卷第19頁）；再於本院刑事簡易程序訊問時證述: 伊
    於98年間共向被告借款6 次，以1 分半計算利息。借錢時有
    預扣利息，借35000 元時，預扣利息400 元，被告給伊3460
     0元，每月付息400 元；40000 元時，預扣利息600 元，被
    告給伊39400 元，每月付息600 元；借50000 元時，預扣利
    息750 元，每月以750 元計算利息；借65000 元時，預扣利
    息900 元，每月付息900 元，遇有零頭就沒有收；伊在偵查
    中證述之利息計算方式，是因為伊向很多人借錢，偵查時有
    點記不太清楚云云（見本院一卷第17至19頁）；又於本院審
    判程序證稱: 伊向被告借錢，利息之計算是被告每借伊1 萬
    元，算伊利息150 元，每月計息1 次，都是被告到伊店裡收
    利息；借錢時沒有預扣利息，借伊4 萬元，就給4 萬元，借
    伊5 萬元，就給5 萬元；如果借4 萬元，被告給伊4 萬元，
    每月計息1 次，收600 元利息；借5 萬元算利息750 元，被
    告有時只收600 元或700 元，因為伊在賣麵包，有時被告到
    伊店裡收利息時，伊會拿麵包給被告，被告就會少收利息；
    伊向被告借6 萬5 千元時，利息算伊900 元，有時零頭被告
    就沒有跟伊算云云（見本院二卷第17至19頁）。綜上，依證
    人即告訴人乙○○歷次證詞，其非但就借款有無預扣利息、
    利息計算係以9 日為1 期、10日為1 期，或30日為1 期一節
    前後歧異，更就利息之計算方式差異甚大，證人即告訴人乙
    ○○上開證詞已非無瑕疵可指。
  (三)檢察官另以被告甲○○之供述、告訴人乙○○簽發之商業本
    票影本、臺灣板橋地方法院98年度司票字第7508號民事裁定
    1 份等，佐證被告重利犯行。惟被告供承係以月息1 分半計
    算利息，每借1 萬元，每月利息以150 元計算等語，則依被
    告上開供述，自無從以被告之供述為被告涉犯重利罪之依據
    ；另告訴人乙○○簽發之商業本票，發票日期均係向被告借
    款後1 個月，被告已拿去申請本票裁定（即臺灣板橋地方法
    院98年度司票字第7508號民事裁定）一節，已據證人即告訴
    人乙○○於偵查中證述明確（見偵卷第19頁），則上開證據
    僅能證明告訴人有向被告借款並簽發本票供作擔保，再經被
    告申請本票裁定之事實，尚不足以作為被告收取重利之積極
    證據。而告訴人對於歷次向被告借款時，被告交付之款項有
    無預扣利息及利息究竟各如何計算，既無從說明，已見前述
    ，自無由論斷被告收取與原本顯不相當之重利。
五、綜上所述，公訴人所提出之證據，或其指出證明之方法，均
    不足以證實被告確有重利之犯行。此外，本院復查無其他積
    極證據足認被告有檢察官所指之上述犯行，被告是否涉犯重
    利之犯行，仍有合理懷疑之存在，揆諸前揭法條及判例意旨
    ，自應為被告無罪之諭知。
據上論斷，依刑事訴訟法第452條、第301條第1項，判決如主文
。
本件經檢察官黃明絹到庭執行職務。
中    華    民    國    99    年    7     月    12    日
                  刑事第二十三庭法  官  黃繼瑜
以上正本證明與原本無異。
如不服本判決，應於判決送達後10日內敘明上訴理由，向本院提
出上訴狀 (應附繕本) ，上訴於臺灣高等法院。其未敘述上訴理
由者，應於上訴期間屆滿後20日內向本院補提理由書「切勿逕送
上級法院」。
                                書記官  藍淑芬
中    華    民    國    99    年    7     月    13    日
┌──────────────────────┐
│附表：                                      │
├───┬───────┬──────────┤
│編  號│借   款    日 │ 借款金額（新台幣） │                                                                                              │                    │      │
├───┼───────┼──────────┤
│001   │約98年5月25日 │40,000元            │
├───┼───────┼──────────┤
│002   │約98年6月1日  │40,000元            │
├───┼───────┼──────────┤
│003   │約98年6月13日 │50,000元            │
├───┼───────┼──────────┤                                                                                                                      視為見
│004   │約98年6月7日  │50,000元            │                                                                    │                    │
├───┼───────┼──────────┤
│005   │約98年6月25日 │40,000元            │
├───┼───────┼──────────┤
│006   │約98年8月10日 │65,000元            │
├───┼───────┼──────────┤
│007   │約98年8月16日 │35,000元            │
├───┼───────┼──────────┤
│008   │約98年8月21日 │65,000元            │
└───┴───────┴──────────┘

司法院資訊處製作；財團法人民間司法改革基金會備份。
